ACORDAO-COMPLETO-2381386

ACÓRDÃO 3169/2020 ATA 7/2020 - PRIMEIRA CÂMARA

VISTOS, relatados e discutidos estes autos de pensão militar,
ACORDAM Os Ministros do Tribunal de Contas da União, reunidos em Sessão da Primeira Câmara, diante das razões expostas pelo Relator e com fulcro nos arts. 1º, inciso V, e 39, inciso II, ambos da Lei 8.443, de 16 de julho de 1992, c/c o art. 259, inciso II, do Regimento Interno, em:
9.1. considerar ilegal o ato constante da peça 2, relativo à pensão militar de Ana Maria Maciel dos Santos, negando-lhe o registro, nos termos do § 1º do art. 260 do Regimento Interno desta Corte de Contas;
9.2. dispensar o ressarcimento das importâncias recebidas indevidamente, com fulcro na Súmula nº 106, da jurisprudência desta e. Corte de Contas;
9.3. determinar ao órgão de origem que:
9.3.1. comunique a Sr.ª Ana Maria Maciel dos Santos do inteiro teor deste Acórdão, com fundamento nos arts. 71, inciso IX, da Constituição Federal e 262 do Regimento Interno desta Corte de Contas, no prazo de 15 (quinze) dias, contados a partir da ciência da presente deliberação, e, após, faça cessar os pagamentos decorrentes do ato ora impugnado, sob pena de responsabilidade solidária da autoridade administrativa omissa;
9.3.2. comunique a interessada que poderá optar pelo recebimento da pensão militar cumulativamente com apenas um dos outros dois benefícios, conforme prescrito no art. 29 da Lei 3.765/1960, devendo, nesse caso, ser emitido novo ato concessório para oportuna deliberação do Tribunal; 
9.3.3. alerte a interessada no sentido de que o efeito suspensivo proveniente da interposição de eventuais recursos não a exime da devolução dos valores percebidos indevidamente após a respectiva notificação, caso os recursos não sejam providos;
9.3.4. envie a este Tribunal documentos comprobatórios de que a interessada foi cientificada do julgamento deste Tribunal, no prazo de trinta dias, contados da ciência deste Acórdão;
9.3.5.observe os termos da IN 78/2018;
9.4. determinar à Sefip que:
9.4.1. verifique a implementação das medidas consignadas nos itens 9.3.1 a 9.3.5 supra;
9.4.2. dê ciência deste Acórdão ao órgão de origem.

Pessoal. Pensão militar.

Primeira Câmara

Ministério da Defesa - Comando do Exército da 1ª Região Militar.

3. Interessada: Ana Maria Maciel dos Santos (XXX.463.969-XX).

13.1. Ministros presentes: Walton Alencar Rodrigues (Presidente), Benjamin Zymler, Bruno Dantas e Vital do Rêgo.
13.2. Ministros-Substitutos presentes: Augusto Sherman Cavalcanti (Relator) e Weder de Oliveira.

AUGUSTO SHERMAN

h1/>RELATÓRIO
Versam os presentes autos acerca de uma pensão militar com fundamento na Lei 3.765/1960, instituída em favor de Ana Maria Maciel dos Santos na condição de viúva do instituidor, nos termos constantes da peça 2, cujo ato foi encaminhado ao Tribunal por intermédio do Sistema de Apreciação e Registro de Atos de Admissão e Concessões, na forma dos arts. 2º, caput e incisos I a VI, e 4º, caput, da IN/78/2018, com parecer do controle interno pela legalidade.
2.	A unidade técnica ao analisar os fundamentos das concessões, bem como os demais elementos informativos constantes dos autos, lavrou a instrução vista à peça 4, adiante parcialmente transcrita, com eventuais ajustes de forma:
	“ (...) 
 	EXAME TÉCNICO  
3.	Os procedimentos para exame, apreciação e registro de atos de pessoal encontram-se estabelecidos na Instrução Normativa TCU 78/2018 e na Resolução TCU 206/2007. Em seus arts. 4o, § 2o e 3o, § 3o, respectivamente, essas normas dispõem que os atos de pessoal disponibilizados por meio do Sisac devem ser submetidos a crítica automatizada do próprio sistema, com base em parâmetros predefinidos.
4.	Relativamente aos atos de concessão de pensão militar, as rotinas de crítica das informações cadastradas no Sisac foram elaboradas e validadas levando-se em conta as peculiaridades desses atos. Os itens de verificação do sistema compreendem prazos e fundamentos legais, assim como eventuais ocorrências de acumulação. Trata-se de verificações mais abrangentes, minuciosas e precisas do que aquelas que podem ser realizadas por mãos humanas, proporcionando um nível de segurança ainda maior.
5.	Além da crítica automatizada, há verificação humana adicional no caso de haver alertas do sistema ou informações não formatadas, como esclarecimentos do gestor ou do controle interno. 
6.	Compulsando os sistemas informatizados disponibilizados pelo TCU verificou-se no ato que a interessada, na condição de viúva, recebe três benefícios:  a presente pensão militar e duas pensões pelo Regime Geral de Previdência Social (RGPS) .
7.	O benefício previdenciário pelo RGPS é considerado para fins do disposto no mencionado art. 29 da Lei 3.765/1960, haja vista que, em se tratando de pensão civil, quer seja previdenciária quer estatutária, a acumulação de benefícios recebidos dos cofres públicos deve ser entendida de maneira restritiva.
8.	Esta Corte de Contas, por meio do Acórdão 3653/2011-TCU-Segunda Câmara, da relatoria do Ministro Substituto André de Carvalho considerou que o benefício do Regime Geral da Previdência Social também deve ser considerado para fins do disposto no art. 29 da Lei 3.765/1960. Eis excerto do Voto condutor dessa deliberação: 
5. Ocorre que, no que diz respeito à pensão militar, a redação original do art. 29 da Lei n. 3.765, de 4/5/1960, prevê a acumulação de duas pensões militares ou de uma pensão militar com proventos de disponibilidade, reforma, vencimentos, aposentadoria ou pensão proveniente de um único cargo civil.
6. E, com base em precedentes dos Tribunais Regionais Federais, verifica-se que o benefício previdenciário do INSS é considerado para fins do disposto no mencionado art. 29 da Lei n. 3.765, de 1960, haja vista que, em se tratando de pensão civil, quer seja previdenciária, quer estatutária, a acumulação de benefícios recebidos dos cofres públicos deve ser entendida de maneira restritiva (v. Apelação Cível nº 2005.33.000084718 – TRF 1ª Região e Apelação em Mandado de Segurança 70012 – TRF 2ª Região, fl. 23) 
9.	Este também é o entendimento do Superior Tribunal de Justiça, conforme as seguintes ementas no AgRg no REsp 989802/RJ e no REsp 1434168/RS:
ADMINISTRATIVO. AGRAVO REGIMENTAL NO RECURSO ESPECIAL. MILITAR. PENSÃO DE FILHA. ART. 29 DA LEI Nº 3.765/1960. REDAÇÃO ORIGINAL. APLICABILIDADE. TEMPUS REGIT ACTUM. ACUMULAÇÃO COM DUAS PENSÕES PREVIDENCIÁRIAS. IMPOSSIBILIDADE. SUSPENSÃO DE COTA-PARTE ATÉ EVENTUAL OPÇÃO DA INTERESSADA.
1. O Superior Tribunal de Justiça firmou entendimento de que o regramento do direito à pensão por morte há de ser feito com base na lei vigente à época do óbito do instituidor.
2. Para afastar a acumulação ilegal de benefícios, deve-se suspender a cota-parte da pensão militar até que a interessada renuncie a uma das pensões previdenciárias, se esta for sua opção.
10.	Assim, as acumulações de três benefícios pela interessada não merecem prosperar, razão pela qual o ato em exame deve ser considerado ilegal. 
11.	Cabe salientar, no entanto, que a interessada poderá optar, a qualquer tempo, pelo recebimento do benefício relativo à pensão militar, contanto que comprove seu respectivo enquadramento na disposição do art. 29 da Lei 3.765/1960, escolhendo apenas os benefícios legalmente acumuláveis.
12.	Ressalta-se, ainda, que o ingresso do presente ato no tribunal se deu há menos de um ano, portanto é prescindível a oitiva da interessada, a teor do disposto nos subitens 9.2 e 9.3 do Acórdão 587/2011-TCU-Plenário, de relatoria do Ministro Valmir Campelo.
 (...) ”.
3.	O Ministério Público, neste ato representado pelo Procurador Rodrigo Medeiros Lima, ofereceu o Parecer visto à peça 6, lavrado nos seguintes termos:
“Em face do que restou apurado nos autos, este representante do Ministério Público de Contas da União anui à proposta de ilegalidade e negativa de registro do ato de pensão militar instituído por Vitor Cesar Furley dos Santos, a favor da viúva Ana Maria Maciel dos Santos, conforme proposto pela Secretaria de Fiscalização de Pessoal (Sefip) .
2. No entanto, necessário apenas fazer a seguinte correção: a Sefip informa que o ato é irregular em razão de a interessada acumular ‘a presente pensão militar e duas pensões pelo Regime Geral de Previdência Social (RGPS) ’ (peça 4, p. 1) . Na verdade, a pensionista acumula a pensão militar com outras duas pensões civis: uma paga pelo INSS, benefício número 1911657469, e outra vinculada ao Regime Próprio de Previdência Social (RPPS) , concedida pelo Ministério da Saúde (ato e-Pessoal número 36118/2019 – encontra-se aguardando manifestação do Controle Interno) , ambas instituídas por Vitor Cesar Furley dos Santos.
3. Referida acumulação está em desacordo com o art. 29 da Lei 3.765/1960, conforme consignado na instrução da unidade técnica.”
É o relatório.

não há.

Procurador Rodrigo Medeiros Lima.

PESSOAL. PENSÃO MILITAR. ACUMULAÇAO COM DUAS PENSÕES CIVIS. ILEGALIDADE. NEGATIVA DE REGISTRO DO ATO CONCESSÓRIO. OPÇÃO. CIÊNCIA. DETERMINAÇÕES.

PENSÃO MILITAR (PMIL)

A questão ora trazida ao descortino desta Corte de Contas, versa acerca de uma pensão militar concedida com arrimo na Lei 3.765/1960, em favor de Ana Maria Maciel dos Santos, viúva do Sr. Vitor Cesar Furley dos Santos, instituidor do benefício pensional. 
2.	No mérito, acolho as conclusões da unidade técnica instrutiva e do Ministério Público, constantes dos pareceres precedentes que convergem para a recusa de registro do ato em exame.  
3.	Com efeito, na espécie a Lei 3.765/1960, com a redação dada pela Medida Provisória 2.215-10/2001, assim disciplinou a matéria:
“Art. 29 - É permitida a acumulação:
I - de uma pensão militar com proventos de disponibilidade, reforma, vencimentos ou aposentadoria;
II - de uma pensão militar com a de outro regime, observado o disposto no art. 37, inciso XI, da Constituição Federal.”
4.	A jurisprudência deste Tribunal, a exemplo dos Acórdão 12450/2018-TCU-Primeira Câmara, 8.721/2017 e 3.653/2011 – 2ª Câmara e 2.365/2018 – Plenário, entre tantos outros, é firme no sentido de que o disposto no artigo acima citado permite a acumulação de duas pensões militares ou de uma pensão militar com vencimentos ou benefício previdenciário decorrente de um único cargo civil, sejam estes últimos vinculados ao Regime Próprio de Previdência de Servidores Públicos ou ao Regime Geral da Previdência Social.
5.	Logo, considerando que a Sr.ª Ana Maria Maciel dos Santos recebe cumulativamente a pensão militar em apreço com outras duas pensões civis - uma paga pelo INSS e outra vinculada ao Regime Próprio de Previdência Social concedida pelo Ministério da Saúde -, referida acumulação está em desalinho com o mencionado art. 29 da Lei 3.765/1960, razão por que não merece prosperar nos moldes em que foi concedida, sem prejuízo da opção pelo recebimento do benefício relativo à pensão militar, contanto que comprove seu respectivo enquadramento na disposição do art. 29 da Lei 3.765/1960, escolhendo apenas os benefícios legalmente acumuláveis.
6.	Observo, ainda, que o ato em análise deu entrada nesta Corte de Contas em prazo inferior a cinco anos, não sendo aplicável, portanto, o procedimento do contraditório e da ampla defesa determinado pelo Acórdão 587/2011-TCU-Plenário. 
7.	No presente feito, considerando tratar-se de ilegalidade relacionada a processos de concessão, perfilho o entendimento de que o julgamento proposto não implica na obrigatoriedade de ressarcimento das importâncias indevidamente recebidas de boa-fé, até a data do conhecimento desta deliberação, razão pela qual julgo aplicável o Enunciado 106 da Súmula de Jurisprudência deste Tribunal. 
	Ex positis, acolhendo a proposição da unidade técnica a que anuiu a representante do Ministério Público, manifesto-me por que o Tribunal aprove o Acórdão que ora submeto à apreciação deste Colegiado 
	TCU, Sala das Sessões Ministro Luciano Brandão Alves de Souza, em 17 de março de 2020.
AUGUSTO SHERMAN CAVALCANTI 
Relator